---
title: "Etude descriptive arrets"
output: html_document
---


## Préparation des données

Dans un premier temps nous ajoutons une colonne de booléans qui prend la valeur `TRUE` si le patient en question a arrété son traitement et `FALSE` sinon.

```{r, include=FALSE}
library(readr)
base_vih <- read_csv("../data/base_vih.csv", 
    col_types = cols(age = col_factor(levels = c("0", 
        "1", "2", "3")), cd4b1 = col_factor(levels = c("0", 
        "1", "2")), cd4b2 = col_factor(levels = c("0", 
        "1", "2")), conta = col_factor(levels = c("0", 
        "1", "2", "3")), cvb1 = col_factor(levels = c("0", 
        "1", "2")), cvb2 = col_factor(levels = c("0", 
        "1", "2")), d_arret = col_date(format = "%d/%m/%y"), 
        d_debtrt = col_date(format = "%d/%m/%y"), 
        d_point = col_date(format = "%d/%m/%y"), 
        d_sero = col_date(format = "%d/%m/%y"), 
        debtrtc = col_factor(levels = c("0", 
            "1")), motif = col_factor(levels = c("Intolerance/Toxicite", 
            "Echec therapeutique", "Simplification trt", 
            "Autres", "Pb d'observance")), 
        observ = col_factor(levels = c("0", 
            "1")), sexe = col_factor(levels = c("0", 
            "1")), sida = col_factor(levels = c("0", 
            "1")), typetrt = col_factor(levels = c("0", 
            "1", "2"))))
```


```{r, include=FALSE}
load(file = "../base_vih_df_cleaned.RData")
colnames(base_vih_df)[18] <- "is_arret"
vih <- base_vih_df
attach(vih)
```

## Description des données
Avant le traitement des données manquantes nous avions 776 sur 1136 individus qui arrêtent leurs traitements soient 68,3% de la population. Le traitement des données a engendré la suppression d’un nombre de ligne ou il y’avait beaucoup d’attributs non renseignés à la fois. Après suppression, nous avons 527 sur 767 individus qui arrêtent leurs traitements soient 68,6% de la population. On remarque que la proportion n'a pas beaucoup changé.
```{r}
summary(vih$is_arret) 
summary(is.na(base_vih$motif) )
```
Dans un premier temps, nous allons essayer d’analyser l'indépendance des facteurs qui par rapport aux arrêts de traitement chez les différents patients.

### Facteur: Type de traitement
On observe que presque 86% des individus qui ont suivi le traitement 2 ont arrêté, d'où l'hypothèse que le nouveau traitement (traitement 2) est moins efficace que les premiers, et entraîne de plus en plus d'arrêts.
D'après le test de chi-2, on observe que la p-value << 5% (p-value= 7.197e-11), alors l'hypothèse de l'indépendance entre le type du traitement appliqué sur le patient et la variable réponse booléenne `is_arret` est rejetée.

```{r}
x = table(vih$is_arret, vih$typetrt)
prop.table(x,1)
prop.table(x,2)

chisq.test(x)
```

### Facteur: Age
Dans notre cas aucun patient ne dépasse 60 ans donc on ne considère pas la tranche d'age numéro 4. Le facteur age n'a apparement pas beaucoup d'effet vis à vis le pourcentage des individus qui arrêtent le traitement, on remarque une légère hausse de pourcentage d'arret pour les individus agés par comparaison aux individus moins agés. 
Le test de chi2 appuie notre hypothèse de départ puisque on a `p-value = 0.1768` donc on rejette l'hypothèse de l'indépendance par rapport à la variable age.

```{r}
x = table(vih$is_arret, vih$age)
prop.table(x,2)

chisq.test(x[,1:4] )
```

### Facteur: observance (observ)
74,1% des individus qui ont arrêté le traitement sont marqués comme des patients qui ne respectent pas la posologie de leurs traitement, et 67.5% des individus qui n’ont pas arrêté le traitement ne respectent pas cette posologie non plus, on ne peut tirer aucune conclusion de cette observation. Et visiblement, la variable posologie n’est pas une variable explicative, puisque selon le test de chi2 le facteur d’observance est indépendant de la variable réponse arrêt du traitement (p-value > 5%).

```{r}
x = table(vih$is_arret, vih$observ)
prop.table(x,1)

chisq.test(x)
```

### Facteur: sida

81,5% des gens qui ont arrêté le traitement ne sont pas encore passé à la phase du sida, mais aussi 90,8% des gens qui suivent toujours le traitement ne sont pas encore passé à cette phase. On fait un test de Chi2 pour voir est ce qu’il y a une indépendance entre l’arrêt du traitement et le facteur sida, et le résultat est p-value < 5% (p-value = 0.001527), on rejette donc l'hypothèse de l'indépendance entre le SIDA et l'arrêt du traitement.

```{r}
summary(vih$sida)
x = table(vih$is_arret, vih$sida)

prop.table(x,1)
prop.table(x,2)

chisq.test(x)
```
### Facteur: sexe
Le facteur sexe n’est pas significatif puisque la p-value > 5% (p-value = 0.5292) on accepte l’hypothèse de l’indépendance selon le test de chi2, et on conclut que l’arrêt du traitement agit indépendemment du sexe.
```{r}
summary(vih$sexe)

x = table(vih$is_arret, vih$sexe)
prop.table(x,1)

chisq.test(x)
```

### Facteur: conta (mode de contamination)
La plupart de la population étudiée ont été contaminé sont hétérosexuels où homo/bisexuels, et les modes de contamination 2 et 3 sont rares par rapport aux 0 et 1. D'un autre côté, selon le test de chi2 la p-value < 5% (p-value = 0.002978) on rejette donc l’hypothèse de l’indépendance.

```{r}
summary(vih$conta)
x = table(vih$is_arret, vih$conta)
prop.table(x,1)
prop.table(x,2)
chisq.test(x)
```

### Facteur: cd4b1 et cvb1
La valeur de l'indicateur cd4b1 est le taux des lymphocites dans le sang du patient à l'initiation du traitement. Quand on applique le test de chi2 sur ce taux, p-value < 5% (p-value = 0.04877) c'est tout juste significatif, d'où on rejette l'hypothèse de l'indépendance.  Par contre pour le taux du cvb1 qui est le taux de la charge virale dans le sang du patient, avec une p-value > 5% (p-value = 0.5393), on accepte l'hypothèse de l'indépendance.
On peut conclure que les taux de mesures du début de traitement cd4b1 et cvb1 sont presque indépendants de l'arrêt du traitement d'un patient.
```{r}
x = table(vih$is_arret, vih$cd4b1)
prop.table(x,1)

chisq.test(x)

x = table(vih$is_arret, vih$cvb1)
prop.table(x,1)

chisq.test(x)
```

### Facteurs: cvb1 et cvb2
La valeur de l'indicateur de cd4b2 et cvb2 sont respectivement les taux des lymphocytes et la charge virale chez le patient dans l'arrêt du traitement, selon le test de chi2 on remarque qu'elles ont des p-value <<< 5% respectivement p-value = 1.216e-10 et p-value < 2.2e-16, d'où on rejette l'hypothèse de l'indépendance, justement car ce sont les indicateurs dont se base l'expert pour arrêter le traitement au patient.
 
```{r}
x = table(vih$is_arret, vih$cd4b2)
prop.table(x,1)

chisq.test(x)

x = table(vih$is_arret, vih$cvb2)
prop.table(x,1)

chisq.test(x)
```
## Analyse de la variance
 
Nous allons effectuer l'analyse de la variance à un facteur dans cette partie pour chacune des variables par rapport à notre variable réponse ìs_arret`.
```{r}
options(contrats=c("contr.SAS","contr.SAS")) 

aov.cd4b1 = aov(vih$is_arret ~ vih$cd4b1)
summary(aov.cd4b1)

aov.cd4b2 = aov(vih$is_arret ~ vih$cd4b2)
summary(aov.cd4b2)

aov.cvb1 = aov(vih$is_arret ~ vih$cvb1)
summary(aov.cvb1)

aov.cvb2 = aov(vih$is_arret ~ vih$cvb2)
summary(aov.cvb2)

aov.typetrt = aov(vih$is_arret ~ vih$typetrt)
summary(aov.typetrt)

aov.sida = aov(vih$is_arret ~ vih$sida)
summary(aov.sida)

aov.conta = aov(vih$is_arret ~ vih$conta)
summary(aov.conta) 

aov.sida = aov(vih$is_arret ~ vih$age)
summary(aov.sida)

aov.conta = aov(vih$is_arret ~ vih$observ)
summary(aov.conta) 

aov.sida = aov(vih$is_arret ~ vih$sexe)
summary(aov.sida)
 
```

## Regression logistique sur l'arret du traitement

Dans cette partie nous faisons la regression logistique sur l'arret du traitement par rapport aux variables typetrt, age, sida, sexe, conta, cd4b1, cd4b2, cvb1 et cvb2.
Les résultats de cette analyse montrent que les facteurs age, sexe, cd4b1 et cvb1 n'ont pas d'effet significatif sur l'arret ou non du traitement.

Alors les facteurs significatifs sont le type du traitement (typetrt), sida, sida et le mode de contamination (conta). Par contre les facteurs cd4b2 et cvb2 sont les plus significatifs et c'est normal puisque ce sont les indicateurs qui poussent le médecin d'arrêter le traitement à un individu.

D'un autre côté on remarque que le type de traitement 2 a un écart très significatif par rapport aux traitements 1 et 2, avec une p-value d'écart (3.34e-07 <<< 5%), par contre le mode de contamination 3 et la valeur 1 pour le facteur sida ont des effets significatifs par rapport aux autres niveaux (p-value < 5%).
```{r}
reg.log = glm(vih$is_arret ~ vih$typetrt + vih$age + vih$sida + vih$sexe + vih$conta + vih$cd4b1 + vih$cd4b2 + vih$cvb1 + vih$cvb2 )
anova(reg.log, test = "Chisq")
summary(reg.log)
```
À présent nous allons sélectionner automatiquement les variables explicatives de notre modèle selon une démarche descendante. le résultat de cette sélection est le suivant:

```{r}
reg.log.backward = step(reg.log, direction = "backward")
anova(reg.log.backward, test="Chisq")
summary(reg.log.backward)
```

```{r}
library(ROCR)
prob.pred = predict(reg.log.backward, type="response")

pred = prediction(prob.pred, vih$is_arret)
perf = performance(pred, "tpr", "fpr")
plot(perf)
AUC=performance(pred, "auc")@y.values[[1]]
AUC
```
L'analyse suivante nous aidera à decerner les valeurs des facteurs qui mènent un individu à arrêter son traitement. On observe que suivre le type de traitement 2 multiplie le risque d'arrêter le traitement par 1,22 par rapport au traitement 0.
Si l'individu est passé à la phase SIDA il a 10% plus de chance d'arrêter le traitement que s'il n'en a pas, le type de contamination 2 multiplie la chance d'arrêter le traitement par 1,07 et la contamination 3 multiplie par 0,86, mais il faut prendre en considération que les individus en question sont rares.
D'un autre côté si le taux de cd4b2 appartient à la tranche 0 ( cela veut dire que son taux de lymphocyte est à moins de 200) il a 20% plus de chance d'arrêter que s'il appartient à la tranche 2 (taux de lymphocytes + de 350), et vice versa pour le taux de la charge viral cvb2, où l'individu a 30% plus de chance d'arrêter le traitement s'il appartient à la phase 2.
```{r}
 exp(cbind(OR = coef(reg.log.backward), confint(reg.log.backward)))
```

## Regression logistique sur les motifs
Dans cette partie nous allons étudier les facteurs qui favorisent les différent motifs ressortis suite à l'arret du traitement.
```{r}
unique(vih$motif)
```
Mis à part les motifs non renseignés, il y'a 4 niveaux de motifs: Intolérance/Toxicité, Simplification traitement, Echec thérapeutique, problème d'observance ou autres.

Nous allons extraire de notre base que les données qui correspondent aux individus ayant arretés.
```{r}
arrets_vih <- vih[!(vih$is_arret == FALSE),] 

library(dplyr)
motif_arrets_vih <- arrets_vih %>% mutate(pb_intol = ifelse(arrets_vih$motif == 'Intolerance/Toxicite',TRUE,FALSE))

motif_arrets_vih <- motif_arrets_vih %>% mutate(pb_echec = ifelse(arrets_vih$motif == 'Echec therapeutique',TRUE,FALSE))

motif_arrets_vih <- motif_arrets_vih %>% mutate(pb_observ = ifelse(arrets_vih$motif == 'Pb d\'observance',TRUE,FALSE))

motif_arrets_vih <- motif_arrets_vih %>% mutate(pb_simpli = ifelse(arrets_vih$motif == 'Simplification trt',TRUE,FALSE))

motif_arrets_vih <- motif_arrets_vih %>% mutate(pb_autres = ifelse(arrets_vih$motif == 'Autres',TRUE,FALSE))
```
 A présent nous appliquerons les regressions logistiques pour chaque niveau de motif.
 
 
### Intolerance/Toxicite

Dans cette partie nous établirons la regression logistique sur le motif 'Intolerance/Toxicite' en se basant sur la nouvelle colonne dont les valeurs sont de type booléan qui prennent la valeur TRUE si le motif est 'Intolerance/Toxicite'.

Le résultat de cette analyse montre que le facteur age est fortement lié à l'arret avec motif 'Intolerance/Toxicite' avec une p-value <<< 5% très significative (p-value = 0.0009237). Puis les facteurs type traitement 'typetrt' (p-value = 0.0017076) et observance 'observ' (p-value = 0.0046916 ) viennent en second lieu avec des p-value significatives << 5%. 

D'un autre côté on remarque que la tranche d'âge 3 est très significatives avec une p-value d'écart <<< 5% (p-value= 0.00039), d'autres parts le type de traitement 2 a un écart très significatif par rapport aux traitements 1 et 0, avec une p-value d'écart (0.02151 < 5%), et le respect des doses noté observ=1 a une p-value d'écart significative << 5% (p-value=0.0046916).

```{r}
reg.log = glm(motif_arrets_vih$pb_intol ~ motif_arrets_vih$typetrt + motif_arrets_vih$age + motif_arrets_vih$sida + motif_arrets_vih$sexe + motif_arrets_vih$observ + motif_arrets_vih$conta + motif_arrets_vih$cd4b1 + motif_arrets_vih$cd4b2 + motif_arrets_vih$cvb1 + motif_arrets_vih$cvb2)
anova(reg.log, test = "Chisq")
summary(reg.log)
```
On sélectionne automatiquement les variables à partir d'un modèle dit "complet" selon une démarche descendante, en ne gardant que les facteurs qui impactent sur la variable réponse 'Intolerance/Toxicite', et le résultat de cette selection du modèle complet donne en sortie l'age, l'observance, le type du traitement et cvb1.

Le résultat de cette démarche est comme suit:
motif_arrets_vih$typetrt  2   2.7418       524     116.40 0.0016386 ** 
motif_arrets_vih$age      3   3.5353       521     112.87 0.0008784 ***
motif_arrets_vih$observ   1   1.7261       520     111.14 0.0044861 ** 
```{r}
reg.log.backward = step(reg.log, direction = "backward")
anova(reg.log.backward, test="Chisq")
summary(reg.log.backward)
```
La figure suivante représente la courbe ROC qui sert à évaluer notre modèle en calculant l'aire sous la courbe AUC. Pour notre motif 'Echec thérapeutique' AUC = 0.77 qui est un bon résultat pour notre modèle.
```{r}
prob.pred = predict(reg.log.backward, type="response") 
pred = prediction(prob.pred, motif_arrets_vih$pb_intol)
perf = performance(pred, "tpr", "fpr")
plot(perf)
AUC=performance(pred, "auc")@y.values[[1]]
AUC
```
###Echec thérapeutique
Dans cette partie nous établirons la regression logistique sur le motif 'Echec thérapeutique' en se basant sur la nouvelle colonne dont les valeurs sont de type booléan qui prennent la valeur TRUE si le motif est 'Echec thérapeutique'.

Le résultat de cette analyse montre que le facteur d'observance (observ) est fortement lié à l'arrêt du traitement des individus avec motif 'Echec thérapeutique' avec une p-value << 5% très significative (p-value = 0.006522). Puis le facteur type du traitement (typetrt) qui a une p-value significative < 5% (p-value= 0.012664), et les deux mesures cd4b2 et cvb2 qui sont aussi très significatives avec des p-value respectivement égales à 0.026283 et 1.15e-07.

D'un autre côté on remarque que le type de traitement 2 a un écart significatif par rapport au traitement 0 avec une p-value d'écart  (p-value = 0.043582 << 5%), l'observance de valeur 1 a un effet très significatif avec une p-value << 5% (p-value = 0.004129), et le cvb2 est significatif pour le niveau 1 et 2 avec des p-values très significatifs respectivement 0.000158 et 1.63e-07, c'est à dire que le niveau 1 engendre dans beaucoup de cas l'arrêt du traitement, et c'est encore plus visible quand le cvb2 est dans la phase 2 ce qui appuie notre hypothèse que le cvb2 est un indicateurs qui engendre l'arrêt du traitement certainement dans le niveau 2.

On sélectionne automatiquement les variables à partir d'un modèle dit "complet" selon une démarche descendante, en ne gardant que les facteurs qui impactent sur la variable réponse 'Echec thérapeutique', et le résultat de cette selection du modèle complet donne en sortie le type de traitement (typetrt), le cd4b2 , l'observance (observ) et le cvb2 avec les p-value indiqués selon le tableau suivant.

motif_arrets_vih$typetrt  2  0.90842       524     58.317  0.012402 *  
motif_arrets_vih$observ   1  0.69285       523     57.625  0.009662 ** 
motif_arrets_vih$cd4b2    2  0.96406       521     56.660  0.009478 ** 
motif_arrets_vih$cvb2     2  2.96059       519     53.700 6.119e-07 ***
```{r}
reg.log = glm(motif_arrets_vih$pb_echec ~ motif_arrets_vih$typetrt + motif_arrets_vih$age +  motif_arrets_vih$sexe + motif_arrets_vih$observ + motif_arrets_vih$conta + motif_arrets_vih$cd4b1 + motif_arrets_vih$cd4b2 + motif_arrets_vih$cvb1 + motif_arrets_vih$cvb2)
anova(reg.log, test = "Chisq")
summary(reg.log)

reg.log.backward = step(reg.log, direction = "backward")
anova(reg.log.backward, test="Chisq")
summary(reg.log.backward)
```
La figure suivante représente la courbe ROC qui sert à évaluer notre modèle en calculant l'aire sous la courbe AUC. Pour notre motif 'Echec thérapeutique' AUC = 0.76 qui est un bon résultat pour notre modèle.
```{r}
prob.pred = predict(reg.log.backward, type="response") 
pred = prediction(prob.pred, motif_arrets_vih$pb_echec)
perf = performance(pred, "tpr", "fpr")
plot(perf)
AUC=performance(pred, "auc")@y.values[[1]]
AUC
```

### Problème d'observance
Dans cette partie nous établirons la regression logistique sur le motif 'Problème d'observance' en se basant sur la nouvelle colonne dont les valeurs sont de type booléan qui prennent la valeur TRUE si la valeur de la colonne motif d'arret est bien 'Pb d'observance'.

Le résultat de cette analyse montre que seul le facteur 'observ' (l'observance) qui est significativement lié aux arrets de traitements dus aux problèmes d'observances avec une p-value < 5% (0.0490314).

D'un autre côté on remarque que la tranche d'age 1 et 3 ont un écart significatif par rapport à l'age 0 avec des p-value d'écart respectivement (p-value = 0.0283 < 5%) et (p-value = 0.0477 < 5%), et le mode de contamination 2 aussi qui correspond aux individus qui se sont contaminé par voie intraveineuse dùe à la toxicomanie avec une p-value = 0.0188 < 5%.

On sélectionne automatiquement les variables à partir d'un modèle dit "complet" selon une démarche descendante, en ne gardant que les facteurs qui impactent sur la variable réponse 'Pb d'observance', et le résultat de cette selection du modèle complet donne en sortie le résultat suivant.

motif_arrets_vih$observ  1  0.17698       525     31.629   0.08028 .  
motif_arrets_vih$conta   3  0.43718       522     31.192   0.05611 .  
motif_arrets_vih$cvb2    2  1.11061       520     30.082 6.779e-05 ***

On déduit qu'il n'y a pas un facteur qui est lié significativement à ce motif et qui explique l'arrêt dùe à un problème d'observance, à part le cvb2 qui n'est enfait qu'une mesure selon notre hypothèse de départ.

```{r}
reg.log = glm(motif_arrets_vih$pb_observ ~ motif_arrets_vih$typetrt + motif_arrets_vih$age + motif_arrets_vih$sida + motif_arrets_vih$sexe + motif_arrets_vih$observ + motif_arrets_vih$conta + motif_arrets_vih$cd4b1 + motif_arrets_vih$cd4b2 + motif_arrets_vih$cvb1 + motif_arrets_vih$cvb2)
anova(reg.log, test = "Chisq")
summary(reg.log)

reg.log.backward = step(reg.log, direction = "backward")
anova(reg.log.backward, test="Chisq")
summary(reg.log.backward)
```
La figure suivante représente la courbe ROC qui sert à évaluer notre modèle en calculant l'aire sous la courbe AUC. Pour notre motif 'Echec thérapeutique' AUC = 0.75.
```{r}
prob.pred = predict(reg.log.backward, type="response") 
pred = prediction(prob.pred, motif_arrets_vih$pb_observ)
perf = performance(pred, "tpr", "fpr")
plot(perf)
AUC=performance(pred, "auc")@y.values[[1]]
AUC
```
### Simplification de traitement
Dans cette partie nous établirons la regression logistique sur le motif 'Simplification traitement' en se basant sur la nouvelle colonne dont les valeurs sont de type booléan qui prennent la valeur TRUE si le motif est 'Simplification trt'.

Le résultat de cette analyse montre qu'aucun des facteurs n'est significatif mis à part les deux mesures cd4b2 et cvb2 qui sont très significatives avec les p-value respectives 1.144e-08 et 4.164e-13.

Finalement on essaie de sélectionner automatiquement les variables à partir d'un modèle dit "complet" selon une démarche descendante, en ne gardant que les facteurs qui impactent sur la variable réponse 'Simplification trt', et le résultat de cette selection du modèle complet donne en sortie le résultat suivant.

motif_arrets_vih$cd4b2  2   2.8752       524     81.804 2.514e-05 ***
motif_arrets_vih$cvb1   2   1.9463       522     79.858 0.0007699 ***
motif_arrets_vih$cvb2   2   9.2743       520     70.584 1.457e-15 ***
```{r}
reg.log = glm(motif_arrets_vih$pb_simpli ~ motif_arrets_vih$typetrt + motif_arrets_vih$age + motif_arrets_vih$sida + motif_arrets_vih$sexe + motif_arrets_vih$observ + motif_arrets_vih$conta + motif_arrets_vih$cd4b1 + motif_arrets_vih$cd4b2 + motif_arrets_vih$cvb1 + motif_arrets_vih$cvb2)
anova(reg.log, test = "Chisq")
summary(reg.log)

reg.log.backward = step(reg.log, direction = "backward")
anova(reg.log.backward, test="Chisq")
summary(reg.log.backward)
```
La figure suivante représente la courbe ROC qui sert à évaluer notre modèle en calculant l'aire sous la courbe AUC. Pour notre motif 'Simplification trt' AUC =0.784 qui est un résultat très bon pour notre modèle.
```{r}
prob.pred = predict(reg.log.backward, type="response") 
pred = prediction(prob.pred, motif_arrets_vih$pb_simpli)
perf = performance(pred, "tpr", "fpr")
plot(perf)
AUC=performance(pred, "auc")@y.values[[1]]
AUC
```
### Autres

Dans cette partie nous établirons la regression logistique sur le motif 'Autres' en se basant sur la nouvelle colonne dont les valeurs sont de type booléan qui prennent la valeur TRUE si le motif est 'Autres'.

Le résultat de cette analyse montre que c'est le facteur âge qui agit essentiellement sur l'arrêt du traitement quand le motif n'est pas identifiable et noté 'Autres', avec une p-value = 3.23e-06 <<< 5%, et cela peut s'expliquer par le fait que les individus agées peuvent avoir des complications de santé non cités dans notre modèle qui peuvent agir à l'encontre des attentes du traitement, et conduire à l'arrêt du traitement au final. Le type de traitement aussi a un effet significatif avec une p-value << 5% (p-value = 0.003165) et l'observance avec une p-value << 5% (p-value = 0.001864).

Finalement on essaie de sélectionner automatiquement les variables à partir d'un modèle dit "complet" selon une démarche descendante, en ne gardant que les facteurs qui impactent sur la variable réponse 'Autres', et le résultat de cette selection du modèle complet donne en sortie le résultat suivant.

                         Df Deviance Resid. Df Resid. Dev  Pr(>Chi)    
NULL                                       526    101.385              
motif_arrets_vih$typetrt  2   2.0409       524     99.344  0.003143 ** 
motif_arrets_vih$age      3   5.0075       521     94.337 3.176e-06 ***
motif_arrets_vih$observ   1   1.7953       520     92.541  0.001452 ** 
motif_arrets_vih$cd4b1    2   0.8114       518     91.730  0.101177    

Avec des effets dont la significativité augmente avec l'augmentation de l'age.

                          Estimate Std. Error t value Pr(>|t|)    
(Intercept)                0.41967    0.05683   7.385 6.13e-13 ***
motif_arrets_vih$typetrt1 -0.09467    0.04847  -1.953 0.051343 .  
motif_arrets_vih$typetrt2  0.03829    0.04428   0.865 0.387601    
motif_arrets_vih$age1     -0.14631    0.05287  -2.767 0.005852 ** 
motif_arrets_vih$age2     -0.22135    0.05735  -3.860 0.000128 ***
motif_arrets_vih$age3     -0.27092    0.06473  -4.186 3.34e-05 ***
motif_arrets_vih$observ1  -0.12872    0.04347  -2.961 0.003206 ** 
motif_arrets_vih$cd4b11    0.08136    0.04304   1.890 0.059250 .  
motif_arrets_vih$cd4b12    0.08195    0.04941   1.659 0.097815 .  
---
Signif. codes:  0 ‘***’ 0.001 ‘**’ 0.01 ‘*’ 0.05 ‘.’ 0.1 ‘ ’ 1

```{r}
reg.log = glm(motif_arrets_vih$pb_autres ~ motif_arrets_vih$typetrt + motif_arrets_vih$age + motif_arrets_vih$sida + motif_arrets_vih$sexe + motif_arrets_vih$observ + motif_arrets_vih$conta + motif_arrets_vih$cd4b1 + motif_arrets_vih$cd4b2 + motif_arrets_vih$cvb1 + motif_arrets_vih$cvb2)
anova(reg.log, test = "Chisq")
summary(reg.log)

reg.log.backward = step(reg.log, direction = "backward")
anova(reg.log.backward, test="Chisq")
summary(reg.log.backward)
```
La figure suivante représente la courbe ROC qui sert à évaluer notre modèle en calculant l'aire sous la courbe AUC. Pour notre motif 'Autres' AUC =0.784 qui est un résultat très bon pour notre modèle.
```{r}
prob.pred = predict(reg.log.backward, type="response") 
pred = prediction(prob.pred, motif_arrets_vih$pb_autres)
perf = performance(pred, "tpr", "fpr")
plot(perf)
AUC=performance(pred, "auc")@y.values[[1]]
AUC
```